臺灣高等法院臺南分院刑事裁定　　　　　　　　九十三年度交抗字第五五號　 Ｃ
　　　抗　告　人
　　　即 異議 人　甲　○　○.
右列抗告人因違反道路交通管理處罰條例案件，不服臺灣臺南地方法院中華民國九十
三年三月十五日裁定（九十二年度交聲更(一)字第九號），提起抗告，本院裁定如左：
      主      文
原裁定撤銷，發回臺灣臺南地方法院。
      理      由
一、本件抗告意旨略以：
（一）原裁定意旨以：本件肇事地點係位於台南市○區○○○路一段與健康路二段之
      設有行車管制號誌交岔路口，有道路交通事故調查報告表可稽，而依受處分人
      即異議人甲○○於警訊中之陳述，其係於民國（下同）九十一年五月三十日十
      二時許，駕駛車牌號碼ＵＴ—八九０號營業貨運曳引車，沿中華西路外側車道
      （第三車道）由北向南行駛至前開交岔路口作右轉彎時發生車禍等語；另依車
      禍相對人柱武蒼於警訊中之陳述，其係於同日十二時許騎駛車號ＧＡ七—三八
      五號重型機車，沿中華西路第三車道由北向南行駛至肇事交岔路口作直行時，
      與異議人所駕駛之上開營業貨運曳引車發生車禍，致其雙膝、右足背、及右前
      臂擦傷、車左側車身及後輪擦損、引擎裂損等語，有台南市警察局第六分局南
      市警六刑偵字第四六一號刑案偵查卷宗內之當事人警訊筆錄載明可稽，並有道
      路交通事故現場蒐證照片二十幀在卷可資佐證，則依雙方於警訊中所陳及前開
      調查報告表可知，雙方係屬同向，其中杜武蒼之行車方向為直行車，甲○○之
      行車方向則為右轉彎車，準此，異議人甲○○行經前開交岔路口時，其為轉彎
      車應暫停讓杜武蒼之直行車先行。另車禍相對人杜武蒼係本件車禍致受有如前
      所述傷害乙節，亦有郭綜合醫院診斷證明書一紙存於上開卷內可憑。雖異議人
      辯稱：被害人杜武蒼並未撞擊到其所駕駛之曳引車車身，杜武蒼是因路倒、直
      接滑行，致卡在其曳引車右前輪身，並非因其違規右轉而肇事受傷云云。惟查
      ，被害人杜武蒼於九十一年八月一日在本案刑事部分經檢察官偵訊時，已陳稱
      ：「（問：車禍如何發生？）我是賣便當的，九十一年五月三十日十二點左右
      ，我送完便當騎ＧＡ七─三八五號機車由北往南方向行駛在中華西路，燈號為
      綠燈，我要直行中華西路，在我左側一台聯結大貨車忽然右轉，我按喇叭他還
      是一直轉，結果撞到他車頭，我人彈開倒地受傷，機車被他車頭拖行」等語綦
      詳（見前開卷證之偵訊卷第七頁），被害人已明確指出其機車是在撞擊到異議
      人之曳引車後，機車始倒地並被曳引車拖行無訛，參以異議人甲○○於案發當
      日經警方訊問時並陳明：「（問：肇事前，你有無看見對方車輛由何方向駛來
      ？）沒有看見對方車輛由何處駛來，當時我車已作右轉彎動作，轉彎時，有聽
      到撞擊聲，我就直覺反應作緊急剎車動作」等語明確（見前揭警訊卷第二頁）
      ，再配合前開道路交通事故調查報告表其上之事故現場圖及現場蒐證照片顯示
      ，肇事後曳引車之右前輪係與右倒之機車後輪卡在一起，且地面留下之曳引車
      右前輪剎車痕與機車刮地痕，二者之起點處又係由同一距離緊密向前併行延伸
      之情形可知，被害人之機車應係在撞上異議人之曳引車後才向右側傾倒，此時
      右倒之機車後輪並遭作右轉彎之曳引車右前輪卡住而一起向前拖曳，始會造成
      曳引車右前輪之剎車痕起點與機車倒地之刮地痕起點，係由同一距離開始緊密
      向前併行延伸，反而在剎車痕起點處前並無任何機車刮地痕產生之現象甚明！
      足見異議人確未暫停讓直行之杜武蒼機車先行，即貿然進入交岔路口作右轉彎
      ，而杜武蒼亦未注意車前狀況及減速慢行致發生本件車禍事故，本件車禍肇事
      原因經臺灣省台南區車輛行車事故鑑定委員會鑑定結果，係認為「甲○○駕駛
      半聯結車，右轉未注意右側車輛，為肇事主因。杜武蒼駕駛重機車，未注意車
      前狀況，為肇事次因」，有臺灣省台南區車輛行車事故鑑定委員會南鑑字第九
      一一００一號鑑定意見書一份附卷可稽，經本院再送臺灣省車輛行車事故覆議
      鑑定委員會覆議結果，亦認為「甲○○駕駛半聯結車，行經號誌交岔路口，右
      轉時未注意讓右側直行車先行，為肇事主因」，有該覆議鑑定委員會九十三年
      三月九日府覆議字第九三一００二三號函一份在卷可憑。從而異議人確有駕駛
      車輛轉彎時，轉彎車不讓直行車先行之違規行為甚明。又車禍相對人杜武蒼係
      因本件車禍致受有如前所述傷害，則異議人有駕駛汽車違反道路交通安全規則
      因而肇事致人受傷之事實，亦堪認定。雖被害人杜武蒼嗣後於與異議人和解後
      ，有具狀陳稱「其係因台南市○○○路路面人孔蓋突出地面，因重心不穩而自
      行跌倒，並未碰撞到異議人所駕駛之聯結車」云云，惟此不僅與其在和解前經
      檢察官偵訊時所為之前揭陳述不相一致，且與本院上開調查所得不符，是被害
      人於和解後所為之上開陳述，自難作為有利於異議人事證之認定。
（二）按道路交通管理處罰條例第四十八條規定，汽車駕駛人轉彎時，有左列情形之
      一者，處二百元以上六百元以下罰鍰：第六款「轉彎車不讓直行車先行，或直
      行車尚未進入交岔路口，而轉彎車已達中心處開始轉彎，直行車不讓轉彎車先
      行者。」，然所謂「轉彎車不讓直行車先行」，係指兩車均已到達交岔路口時
      ，欲轉彎之車輛未讓直行車輛先行，並非謂任何情形下，轉彎車未讓直行車先
      行即屬違規，此由右開第六款後段「直行車尚未進入交叉路口，而轉彎車已達
      中心處開始轉彎，直行車不讓轉彎車先行者」可證。
（三）經查本案抗告人於事故發生前係沿中華西路外側車道（第三車道）由北向南行
      駛，該外側車道（第三車道）寬三百五十公分，而抗告人曳引車車寬二百五十
      公分，且抗告人已準備右轉健康路，其車行駛於外側車道（第三車道）時縱未
      向右靠亦係置於車道中央，此時抗告人曳引車與右側人行道間僅約五十公分距
      離，根本無法再容納杜武蒼之機車，故抗告人之曳引車與杜武蒼之機車並非處
      於併行狀態，而係抗告人行駛曳引車在前、杜武蒼騎乘機車在後，且杜武蒼於
      警訊時之陳述及原審時具狀之內容亦皆坦承其發現抗告人車頭先行完成右轉之
      時，其騎乘之機車當時距離抗告人曳引車右轉之路口尚有約一百公尺，復案發
      後，抗告人之曳引車車身幾乎已右轉至健康路上，依曳引車之長度推之，抗告
      人為右轉時至少數秒鐘以上右側係皆無來車之情形，直至抗告人曳引車車身幾
      乎完成右轉時，方聽見有機車撞擊地面聲音，又聲音感覺很接近，抗告人本能
      的緊急剎車仍已不及，故抗告人係在右側皆無來車之情形下始為右轉，其右轉
      於法並無不合。
（四）原審以「道路交通事故調查報告表其上之事故現場圖及現場蒐證照片顯示，肇
      事後曳引車之右前輪係與右倒之機車後輪卡在一起，且地面留下之曳引車右前
      輪剎車痕與機車刮地痕，二者之起點處又係由同一距離緊密向前併行廷伸之情
      形可知，被害人之機車應係在撞上異議人之曳引車後才向右側傾倒，此時右倒
      之機車後輪並遭作右轉彎之曳引車右前輪卡住而一起向前拖曳，始會造成曳引
      車右前輪之剎車痕起點與機車倒地之刮地痕起點，係由同距離開始緊密向前併
      行延伸，反而在剎車痕起點處前並無任何機車刮地痕產生之現象甚明！」，認
      定抗告人未暫停讓直行之杜武蒼機車先行，即貿然進入交岔路口作右轉彎，惟
      本案被害人杜武蒼係欲直行中華西路之車輛，而抗告人曳引車輾壓杜武蒼機車
      之事故現場係在健康路上，且輾壓地點距離中華西路與健康路交岔口約有十一
      公尺，若果真如原審認定係被害人機車撞上抗告人曳引車後，被害人機車後輪
      遭抗告人曳引車前輪卡住而一起向前拖曳，則地上刮地痕與剎車痕應從交岔路
      口向健康路延伸有十一公尺，且被害人與其機車皆會受有重大撞擊，然本案之
      剎車痕與機車刮地痕皆僅短短幾公分，被害人亦僅受輕微擦傷，且被害人機車
      損壞輕微，皆足證抗告人之曳引車非於交岔路口與杜武蒼機車發生碰撞並向前
      拖曳後才停止，原審認定顯違經驗法則。
（五）又原審以「參以異議人甲○○於案發當日經警方訊問時並陳明：「（問：肇事
      前，你有無看見對方車輛由何方向駛來？）沒有看見對方車輛由何處駛來，當
      時我車已作右轉彎動作，轉彎時，有聽到撞擊聲，我就直覺反應作緊急剎車動
      作」等語明確」，認定抗告人自承其有與被害人機車發生撞擊，惟抗告人所言
      「有聽到撞擊聲」係指有聽到被害人騎乘機車摔倒後機車撞擊地面的聲音，原
      審顯誤解抗告人真意，並以此為不利於抗告人之認定，實有未洽。
（六）本案被害人於警方前來處理時，即曾向警方表示並未與抗告人曳引車發生碰撞
      ，警方竟自行指出右前輪之輪胎處為撞擊地點，且被害人起初雖指控係其撞到
      抗告人曳引車後，曳引車再將機車拖曳前行，然事後被害人已具狀坦承其係在
      一手接聽行動電話，一手握住把手之情形下為駕駛，忽有突出路面之人孔蓋在
      前，被害人機車經過人孔蓋後發生彈跳，因被害人為單手駕駛，彈跳後人與機
      車分離，被害人摔倒後雙膝、右足臂、左足臂及右前臂擦傷，機車則向右前方
      飛出滑行至健康路，適有抗告人車正在右轉，兩車方發生輾壓情事。
（七）另本案抗告人本屬無違規亦無過失，惟因被害人提起刑事告訴，抗告人畏懼刑
      事責任成立，且被害人請求之和解金額不高，抗告人為求息事寧人，因而與被
      害人達成和解，被害人亦才具狀向原審透露實情，詎料原審卻以被害人係在與
      抗告人達成和解後才變更於檢察官偵訊時所為之陳述，對其事後之具狀內容皆
      不予採納，復本案審理時亦從未給予抗告人或被害人陳述之機會，即遽以台灣
      省台南區車輛行車事故鑑定委員會鑑定結果為不利於抗告人之認定，顯屬速斷
      ，抗告人實難甘服。
（八）末按告訴人之告訴，本以使被告受刑事追訴為目的故其陳述是否與事實相符，
      自應調查其他證據，以資審認，苟其所為攻擊之詞，尚有瑕疵，則在此瑕疵未
      予究明以前，即不能遽採為斷罪之基礎。本件被害人杜武蒼於九十一年八月一
      日在本案刑事部分經檢察官偵訊時，固已陳稱：「（問：車禍如何發生？）我
      是賣便當的，九十一年五月三十日十二點左右，我送完便當騎ＧＡ七—三八五
      號機車由北往南方向行駛在中華西路，燈號為綠燈，我要直行中華西路，在我
      左側一台聯結大貨車忽然右轉，我按喇叭他還是一直轉，結果撞到他車頭，我
      人彈開倒地受傷，機車被他車頭拖行」云云，惟嗣即其狀陳稱「其係因台南市
      ○○○路路面人孔蓋突出面，因重心不穩而自行跌倒，並未碰撞到異議人所駕
      駛之聯結車」云云，究竟何者堪採，實有傳喚到庭究明之必要，原審未予詳審
      ，遽認被害人係在與抗告人達成和解後才變更於檢察官偵訊時所為之陳述云云
      ，顯屬率斷。
（九）本件車禍雖迭經台灣省台南區行車事故鑑定委員會及臺灣省車輛行車事故覆議
      鑑定委員會鑑定在案，惟針對該兩鑑定結果，抗告人於九十三年三月十五日即
      具狀指摘：
      （I）第一次在台南車輛肇事委員會，抗告人即陳述依當日道路狀況為三線快
            車道（未有機車專用道），抗告人所駕之聯結車為大車行駛外側車道，
            其道路寬度無法同向併排行駛聯結車與機車，如硬要併排行駛中途即可
            能發生擦撞事故，承審委員則問杜先生如果兩車倒退一００公尺，你的
            機車在聯結車右方或後方，杜先生則答覆委員在聯結車「後方」，此點
            雙方陳述應有錄音為憑，即為後方車輛則又要以轉彎車不讓直行車先行
            之裁奪，可見矛盾之處，無法解釋。
      （II）聯結車與機車併排行駛當中不論自騎或擦撞，均不可能呈九十度轉向，
            如呈九十度轉向，前輪與後輪則為Ｔ字型，機車即刻傾倒，在聯結車腹
            部之橡膠痕跡離中華西路及健康路口有「七」「八」公尺之遙即不可能
            發生，假設真如員警所說聯結車與機車在中華西路與健康路口發生擦撞
            事故，現場即改變如下，安全帽與飯盒籃應與健康路併排，（而非與中
            華西路併排），機車傾倒後在中華西路與健康路口中留下非常明顯之機
            車磨擦痕跡（現場沒有），塑膠碎片等物品會散置上述兩路口當中，機
            車也不可能倒在健康路上十一公尺之處。
      （III）車輛肇事証据會遺留路面，如飯盒籃、安全帽、機車（沒有機車磨擦地
            面痕跡、塑膠碎片），而究竟係散落在何處？又員警在抗告人聯結車右
            輪劃了一個小圈圈，是否確為機車擦撞痕跡？此既均涉抗告人有無違規
            之事實，鈞院即應再詳予查明等語。
二、經查：
    （一）本件被害人杜武蒼於過失傷害之刑案偵查中陳稱：「問：肇事前你有無看
          見對方車輛如何駛來？答：看見對方車輛，是在我車左前方，距離很近，
          兩車是同向行駛」、「（問：車禍如何發生的？答：我是賣便當的，九十
          一年五月三十日左右，我送完便當騎ＧＡ７３８５號機車由北往南方向駛
          在中華西路，燈號為綠燈，我要直行中華西路，在我左側一台連結大貨車
          ，忽然右轉，我按喇叭，他還是一直轉，結果撞到他車頭，我人彈開倒地
          受傷，機車被他車頭拖行」（詳台南市警察局第六分局南市警六刑偵字第
          四六一號卷第四頁反面、台南地檢署九十一年度偵字第七六○○號卷第七
          頁），可知抗告人甲○○所駕駛的聯結車與被害人杜武蒼所騎乘的機車雖
          係同向行駛，然抗告人甲○○所駕駛的聯結車乃係行駛在前方，而被害人
          杜武蒼對於行駛在前方之抗告人甲○○所駕駛的聯結車欲右轉，亦有所預
          見，否則不會作按喇叭的反應，惟被害人杜武蒼既有時間作按喇叭的反應
          ，為何未同時間亦作煞車的反應？殊與常理有違。而觀諸道路交通事故調
          查報告表上之事故現場圖及現場蒐證照片編號十、十一號，亦顯示地面留
          下之痕跡乃聯結車右前輪之剎車痕與機車刮地痕，並無機車煞車痕（詳前
          開警卷第十八頁正、反面、第二二頁），足見被害人杜武蒼確未作煞車之
          反應。故被害人杜武蒼在與抗告人甲○○和解後，具狀陳稱「其係因台南
          市○○○路路面人孔蓋突出地面，因重心不穩而自行跌倒，並未碰撞到異
          議人所駕駛之聯結車」等語（詳台南地院九十一年度交聲字第三五六號卷
          第八頁正、反面），是否屬實，究竟實情為何，尚有調查之必要。
    （二）又本件車禍苟係抗告人甲○○所駕駛之聯結車違規右轉，致作直行之被害
          人杜武蒼所騎乘的機車迎面撞上，則被害人杜武蒼所騎乘之機車車頭應該
          會有毀損為是，惟參道路交通事故現場蒐證照片編號十四、十五，可見被
          害人杜武蒼所騎乘之機車車頭並無明顯撞擊之痕跡（詳前開警卷第十九頁
          正反面），且被害人杜武蒼亦自承伊機車係左側車身損、後輪損、引擎裂
          損（詳前開警卷第四頁反面），則抗告人甲○○始終否認伊有違規右轉，
          而係被害人杜武蒼自行跌倒受傷，伊機車致卡在抗告人甲○○所駕之聯結
          車的右前輪等語，似非憑空捏造。
    （三）綜上所述，抗告人甲○○辯稱係被害人杜武蒼自行跌倒受傷，並非因其違
          規右轉肇事，既非全然無據，且本件尚有上開應查明事項，原審未予詳查
          ，遽為抗告人甲○○異議駁回之裁定，顯有可議。抗告人甲○○執此提起
          抗告，指摘原裁定不當，非無理由，應由本院將原裁定予以撤銷，發回原
          審另為適法之裁定。
三、據上論斷，應依道路交通處理辦法第二十六條，刑事訴訟法第四百十三條前段，
    裁定如主文。
中    華    民    國      九十三      年      五      月      二十七    日
                                  臺灣高等法院臺南分院刑事第五庭
                                      審判長法官  楊    明    章
                                            法官  沈    揚    仁
                                            法官  戴    勝    利
右正本證明與原本無異。
不得再抗告。
                                      法院書記官  李    珍    鳳
中    華    民    國      九十三      年      五      月      二十八    日
